最高法院刑事判決　　　　　　九十四年度台上字第六四八二號
　　上　訴　人　甲○○
　　　　　　　　　　　　57弄.
　　　　　　　　乙○○原名楊.
　　　　　　　　　　　　14號.
　　上 列一 人
　　選任辯護人　彭永彰律師
上列上訴人等因妨害自由等罪案件，不服台灣高等法院中華民國
九十二年三月二十六日第二審判決（九十一年度上訴字第三四三
四號，起訴案號：台灣台北地方法院檢察署八十九年度偵字第一
二０六、一二０七號），提起上訴，本院判決如下：
    主  文
原判決關於甲○○、乙○○（原名楊顯晉）部分撤銷，發回台灣
高等法院。
    理  由
本件原判決撤銷第一審關於上訴人甲○○常業重利罪部分之不當
科刑判決，變更起訴法條，改判論處甲○○共同連續乘他人急迫
貸以金錢，而取得與原本顯不相當之重利罪刑，暨維持第一審關
於論處甲○○共同連續私行拘禁及以非法方法剝奪人之行動自由
及論處上訴人乙○○（原名楊顯晉，下仍稱楊顯晉）共同以非法
方法剝奪人之行動自由（並諭知緩刑四年）罪刑部分之判決，駁
回甲○○、楊顯晉（下稱上訴人等）在第二審之該部分上訴，固
非無見。
惟查：(一)、科刑之判決書，須將認定之事實於事實欄詳為記載，
然後於理由內說明其所憑之依據及認定之理由，使事實與理由兩
相一致，方為適法。如事實欄之記載與理由內之敘述不相符合，
即屬判決理由矛盾，其判決為當然違背法令。原判決事實欄記載
：「嗣同年（即民國八十八年）十二月『二十四日』十三時許，
林銘賢及張登貴搭乘友人駕駛之計程車外出時，遭甲○○知悉行
蹤，乃與吳鳳宗承前剝奪他人行動自由之概括犯意，並與楊顯晉
、姓名年籍不詳綽號『阿興』之成年男子共同基於剝奪他人行動
自由之犯意聯絡，共同駕車於上開計程車駛經台北市○○路、羅
斯福路口……時予以攔截，強押該二人至『上品行』」等情（見
原判決第四頁第十二行至第十六行），但理由欄卻援引同案被告
吳鳳宗（已經原審判刑確定）於警詢時所陳：「八十八年十二月
『二十六日』，林銘賢與張登貴被人發現在羅斯福路、南昌路口
下車，『翌日』下午我即與甲○○、楊顯晉、『阿興』前往該路
口守候，約十五時許發現他們二人正要搭乘計程車離去，我們就
下車把計程車攔下來，再把林銘賢及張登貴押回『上品行』」等
語為判決之部分證據（見原判決第十頁第十四行至第十七行），
對上訴人等與吳鳳宗、綽號「阿興」究係於何日在台北市○○路
、羅斯福路口攔截及強押林銘賢、張登貴至上品行，事實欄之記
載，與理由內之敘述不相一致，難謂無判決理由矛盾之違誤。(二)
、原判決認定楊顯晉有與甲○○、吳鳳宗、綽號「阿興」自台北
市○○路、羅斯福路口強押林銘賢、張登貴至上品行之妨害自由
犯行，係以林銘賢、甲○○及吳鳳宗於警詢或偵查時之陳述為其
主要論據。然依卷內資料所載，楊顯晉始終否認有上開犯行，辯
稱：因張登貴於八十八年十一月初持甲○○之妻何淑貞所開立之
面額新台幣一百三十萬元支票向伊調現，屆期經伊於同年十二月
九日陸續提示均遭退票，於遍尋張登貴無著，乃找甲○○處理，
甲○○稱其亦急著找張登貴，要伊待尋得張登貴再行處理，嗣於
同年十二月二十七日上午，甲○○打電話給伊稱已有張登貴消息
，要伊前往其租車行會合，伊即至上品行與甲○○、吳鳳宗、綽
號「阿興」同駕車至台北市○○路、羅斯福路口附近等候，嗣林
銘賢、張登貴在該路口擬搭計程車離開，伊等即上前攔阻，伊並
將張登貴帶上車同至上品行協商解決債務，至林銘賢則由甲○○
搭另部計程車帶走，伊原與林銘賢、吳鳳宗、綽號「阿興」等人
不認識等語（見偵字第一二０六號卷第四十四頁、第四十五頁；
第一審卷第二一九頁、第二二０頁；原審卷第五十五頁、第五十
六頁），與甲○○於警詢中所陳：「張登貴係因向我調借支票使
用……後來因我知曉張登貴負債纍纍，而我怕我商借給他的支票
會有問題，我就趕快找他，但都避不見面，後來我才知道他向我
借的支票係向楊顯晉調借現金，而我就找楊某細說我的遭遇，而
楊顯晉答應若能找到張登貴來處理，就把我借給張登貴支票全部
還我，致使我加緊腳步找張登貴與林銘賢……後來在十二月二十
七日左右，楊顯晉打電話告訴我說他的朋友在本市○○路、羅斯
福路口附近有看到林銘賢、張登貴兩人……我當時研判他們絕對
住在附近，我就與楊顯晉、吳鳳宗與綽號『阿興』……駕自小客
（車）從上午十一時左右就在該處等候，一直到下午十五時左右
，就在巷口看到他們二人要搭計程車離去，我們四人就立即下車
攔下他們……帶往我的車行」（見同上偵查卷第二十九頁、第三
十頁），其等就為何會急於尋找張登貴及何以一起至台北市○○
路與羅斯福路口攔阻並將張登貴、林銘賢帶回上品行之原因及經
過，所述互核大致相符，且皆未敘及其等於事前即有以強押之手
段剝奪張登貴、林銘賢行動自由之犯意聯絡。另林銘賢於事實審
偵審時亦指陳：「我不認識楊（指楊顯晉），我只認識甲○○及
吳鳳宗」、「（是否認識楊顯晉？）不認識」、「（楊顯晉與你
有無金錢往來？）沒有」、「（在場的被告那些人是你在整個事
件發生過程中所看過的？）除了楊顯晉沒有看過外其他的人我都
看過」、「（楊顯晉有無與甲○○、吳鳳宗將你帶回上品行？）
沒有」（見偵字第一二０七號卷第六十二頁反面；第一審卷第八
十九頁、第九十頁），張登貴並證陳：「（你是否有與林銘賢受
到控制、拘禁？）我二人並未受到控制、拘禁」、「（你與林銘
賢是否於十二月二十四日又遭甲○○等人尋獲並強押返回李某公
司？期間林銘賢是否遭李某等人毆打？）當日我們係在路上巧遇
甲○○等人一起至李某公司，我並未看見林某遭何人毆打，我並
未遭人毆打」、「……他們沒有押我……」、「（八十八年十二
月二十四日下午你與林銘賢搭計程車，何人駕車擋住你？）我們
剛好碰到甲○○，因我們欠他錢，他找我們是合情合理的」、「
（你們既已投宿在賓館，又被甲○○帶回，這不是妨害自由是什
麼？）沒有。我們一起回環河南路車行」（見偵字第一二０六號
卷第五十一頁正、反面、第一二一頁反面；偵字第一二０七號卷
第四十九頁正、反面），吳鳳宗亦供稱：「（你用何方式在南海
路、泉州街口《應係南昌路、羅斯福路口之誤》將林銘賢帶走？
）我與甲○○叫林銘賢下來坐我們的車」、「（當日情形？）林
、張二人所搭之計程車事先已通知甲○○，所以我們一行人到該
路口時正好看到林銘賢、張登貴坐在該車內，林看到我們就衝到
車外，我及李叫住他坐上我們的車，叫他回公司再講，另楊顯晉
坐上該計程車與張一起回車行」、「我是幫甲○○忙」、「是李
（茂裕）找我幫忙」（見偵字第一二０七號卷第五十三頁正、反
面；偵字第一二０六號卷第一六三頁反面、第一六四頁反面）各
等語。若林銘賢、張登貴、吳鳳宗前開陳證無訛，林銘賢既與楊
顯晉不認識，則其與甲○○間之債務糾紛似與楊顯晉無關，楊顯
晉有無參與強押林銘賢逼債行為之必要？又張登貴已陳稱其非遭
強押回上品行，吳鳳宗復稱係甲○○找其幫忙攔阻並帶林銘賢、
張登貴回上品行，則楊顯晉是否有與甲○○、吳鳳宗、綽號「阿
興」共同剝奪林銘賢、張登貴行動自由之犯行？尚非無疑。實情
為何？為明真相，且此關楊顯晉本件犯行是否成立，於其利益有
重大關係，客觀上自有調查之必要性。原審就上揭疑義未根究明
白，並於理由內為必要之敘述，遽行判決，自嫌速斷而難昭折服
。上訴人等上訴意旨執此指摘原判決違法，非無理由，認原判決
關於上訴人等之部分應發回更審，期臻翔適。原判決關於論處甲
○○重利罪刑部分，認係犯刑法第三百四十四條之罪，雖依刑事
訴訟法第三百七十六條第一款規定，原係不得上訴於第三審法院
，惟甲○○已就之與併合處罰得上訴第三審之妨害自由部分一併
提起上訴，而公訴意旨認上開二罪有牽連犯之裁判上一罪關係，
本院認二者間是否有裁判上一罪關係，事實尚欠明確，原審認定
之事實與適用法令之當否既有不明，應一併發回。另原判決對上
訴人等不另為無罪或不受理諭知部分，基於審判不可分原則，亦
併予發回。
據上論結，應依刑事訴訟法第三百九十七條、第四百零一條，判
決如主文。
中　　華　　民　　國　九十四　年　 十一 　月　 十七 　日
                      最高法院刑事第十二庭
                          審判長法官  謝　俊　雄
                                法官  陳　世　雄
                                法官  蘇　振　堂
                                法官  吳　信　銘
                                法官  徐　文　亮
      本件正本證明與原本無異
                                      書  記  官
中　　華　　民　　國　九十四　年　 十一 　月　二十一　日
                                                      Ｅ
